【裁判字號】    99,交聲,763
【裁判日期】    990823
【裁判案由】    違反道路交通管理處罰條例聲明異議
【裁判全文】
臺灣桃園地方法院交通事件裁定         99年度交聲字第763號
移送機關即
原處分機關  交通部公路總局新竹區監理所
異  議  人
即受處分人  甲○○
上列異議人因違反道路交通管理處罰條例案件，對於交通部公路
總局新竹區監理所於民國99年5 月31日所為之處分（原處分案號
：桃監裁罰字第裁52-DB0000000號），聲明異議，本院裁定如下
：
    主  文
原處分撤銷。
甲○○汽車駕駛人，駕駛汽車經測試檢定酒精濃度超過規定標準
，應接受道路交通安全講習。
    理  由
一、原處分意旨略以：異議人即受處分人甲○○於民國99年3 月
    13日晚間6時30分許，騎乘車牌號碼QCC-771號輕型機器腳踏
    車，行經桃園縣蘆竹鄉○○○街海湖分線142 號電桿前，為
    桃園縣政府警察局交通隊警員查獲有「酒後駕車肇事，未致
    人受傷，經酒測呼氣酒精濃度值每公升一點○○毫克」之行
    為，予以填製桃警局交字第DB0000000 號舉發違反道路交通
    管理事件通知單（下稱舉發單）舉發違規。嗣經原處分機關
    調查後，以異議人違規事證明確，依道路交通管理處罰條例
    第三十五條第一項第一款、第二十四條第一項第二款等規定
    ，裁處異議人罰鍰新臺幣（下同）四萬五千元，吊扣駕駛執
    照十二個月，並應參加道路交通安全講習。又依刑事訴訟法
    第二百五十三條之一規定，我國緩起訴處分並不需要得到法
    院同意，且緩起訴處分由於欠缺正式訴訟程序，喪失對犯罪
    構成要件詳細驗證之可能性，是緩起訴處分是實質刑事處罰
    ，即有違憲法第八條的法官保留原則，亦違反刑事訴訟法中
    重要的控訴原則；緩起訴處分可能對被告之自由或財產做出
    限制，惟非實質刑事處罰僅為檢察官做成之行政處分至明。
    緩起訴之指示與負擔是與被告協商取得被告同意後，課予被
    告一定作為與不作為，檢察機關責付一定機關監督執行，即
    先有協商，然後有行政處分，再有執行命令；爰此，緩起訴
    處分在法理上不為刑事處罰，而無法適用行政罰法第二十六
    條第一項之規定等語。
二、聲明異議意旨略以：伊因酒醉駕車，已為臺灣桃園地方法院
    檢察署檢察官以九十九年度偵字第一一二三七號為緩起訴處
    分，應向指定之公益團體支付四萬元，原處分機關再通知繳
    納罰鍰四萬五千元，有同一事件重複處罰之嫌，爰依法聲明
    異議，請求撤銷原處分等語。
三、按汽車駕駛人有飲用酒類或其他類似物後其吐氣所含酒精濃
    度超過每公升零點二五毫克或血液中酒精濃度超過百分之零
    點零五以上之情形者，不得駕車；汽車駕駛人，駕駛汽車經
    測試檢定有酒精濃度超過規定標準之情形者，處一萬五千元
    以上六萬元以下罰鍰，並當場移置保管該汽車及吊扣其駕駛
    執照一年；汽車駕駛人，有第三十五條第一項規定之情形者
    ，應接受道路交通安全講習，道路交通安全規則第一百十四
    條第二款，道路交通管理處罰條例第三十五條第一項第一款
    及第二十四條第一項第二款分別定有明文。
四、次按94年2月5日公布，95年2月5日施行之行政罰法第一條規
    定：「違反行政法上義務而受罰鍰、沒入或其他種類行政罰
    之處罰時，適用本法。但其他法律有特別規定者，從其規定
    」足認行政罰法乃行政罰之基本法，而道路交通管理處罰條
    例本質上係屬行政罰，此由該條例中就交通違規行為所定法
    律效果包括罰鍰、吊銷證照裁罰等行政罰觀之甚明（參照行
    政罰法第一條、第二條將罰鍰、吊銷證照處分均定為行政罰
    ），是違反道路交通管理處罰條例之裁罰事件，自有行政罰
    法之適用。再按一行為同時觸犯刑事法律及違反行政法上義
    務規定者，依刑事法律處罰之。但其行為應處以其他種類行
    政罰或得沒入之物而未經法院宣告沒收者，亦得裁處之。前
    項行為如經不起訴處分或為無罪、免訴、不受理、不付審理
    之裁判確定者，得依違反行政法上義務規定裁處之，行政罰
    法第二十六條定有明文，此即所謂一事不二罰之原則。考其
    立法目的，無非以一行為同時觸犯刑事法律及違反行政法上
    義務規定時，由於刑罰與行政罰同屬不法行為之制裁，而刑
    罰之懲罰作用較強，依刑事法律處罰即足資警惕，實無再處
    行政罰之必要，且刑事法律處罰，由司法機關依法定程序為
    之，較符正當法律秩序，應予優先適用。至於沒入或其他種
    類行政罰，因兼具維護公共秩序之作用，為達行政目的，行
    政機關仍得併予裁處。又此所稱「其他種類行政罰」係指違
    反行政法上之義務應受「裁罰性」之「不利處分」而言，依
    行政罰法第二條規定，應包括限制或禁止行為之吊扣證照處
    分及警告性之講習處分在內。再觸犯刑事法律之犯罪行為，
    除得經檢察官之起訴，並由法院審理後，為有罪科刑、無罪
    、免訴、不受理、不付審理之裁判外，如檢察官認該行為所
    涉為死刑、無期徒刑或最輕本刑三年以上有期徒刑以外之罪
    ，於參酌刑法第五十七條所列事項及公共利益之維護，認以
    緩起訴為適當者，得定一年以上三年以下之緩起訴期間為緩
    起訴處分，並同時命被告為一定之金錢給付。而被告於緩起
    訴期間內，有左列情形之一者，檢察官得依職權或依告訴人
    之聲請撤銷原處分，繼續偵查或起訴：一於期間內故意更犯
    有期徒刑以上刑之罪，經檢察官提起公訴者；二緩起訴前，
    因故意犯他罪，而在緩起訴期間內受有期徒刑以上刑之宣告
    者；三違背第二百五十三條之二第一項各款之應遵守或履行
    事項者，刑事訴訟法第二百五十三條之三第一項定有明文。
    準此，經檢察官為緩起訴處分者，於緩起訴之猶豫期間內，
    刑事訴追程序仍未終局確定，檢察官於緩起訴期間內，如認
    被告顯無反省警惕之情或根本欠缺反省警惕之能力，即得依
    職權或依告訴人之聲請，將原緩起訴處分撤銷，此與不起訴
    處分確定後，刑事訴追程序終結，檢察官原則上不得就同一
    行為再行起訴之法律效果迥異。故在緩起訴期間內即猶豫期
    間期滿前，該緩起訴處分既有被撤銷之可能，此時原處分機
    關若依法為行政裁決，將使異議人有同時遭受行政處罰及刑
    事訴追之危險，顯與行政罰法第二十六條規定之立法意旨相
    違背。從而，汽車駕駛人酒後駕車時，如同時觸犯刑法第一
    百八十五條之三之公共危險罪者，原處分機關除依上開行政
    罰法第二十六條第一項但書規定，處以其他種類行政罰外，
    關於行政罰鍰部分，即應依行政罰法第二十六條、道路交通
    管理處罰條例第十條等規定，移送地方法院檢察署處理，其
    後非有行政罰法第二十六條第二項所定不起訴等事由外，不
    得裁處行為人罰鍰，行為人始無同時遭到行政處罰及刑事訴
    追之一事二罰的危險（臺灣高等法院暨所屬法院96年法律座
    談會刑事類提案第36號決議審查意見及研究結果參照）。
五、又道路交通管理處罰條例第六十八條於94年12月14日修正公
    布，並自95年3 月1 日施行（又該條雖於99年5月5日復經修
    正公布，惟其施行日期仍待行政院以命令定之，故現仍未生
    效）。該條文於修正前係規定：汽車駕駛人，因違反本條例
    及道路交通安全規則之規定，受吊扣或吊銷駕駛執照處分時
    ，吊扣或吊銷其持有各級車類之駕駛執照；修正後則規定為
    ：汽車駕駛人，因違反本條例及道路交通安全規則之規定，
    受吊銷駕駛執照處分時，吊銷其持有各級車類之駕駛執照。
    觀諸該修正條文之立法理由略以：原條文將違法或違規駕駛
    人所持有各級車類之駕駛執照一併吊扣或吊銷，失之過酷，
    影響人民工作及生活甚鉅，爰修正之等語，其立法意旨在於
    違規行為對道路交通秩序之維持及道路交通安全已生較大之
    影響，故規定吊扣或吊銷其持有各級車類之駕駛執照，以限
    制其繼續駕車行駛道路之權利，此屬駕駛行為之限制，並不
    因所持駕駛執照種類不同而有所差異。又酒醉駕車行為係製
    造法所不容許之風險，以風險製造之立場觀察，雖不因駕駛
    車輛種類之不同致有所差別，但從風險實現觀點而言，酒醉
    駕駛車類之不同，其對於交通安全衍生之實害結果亦有差異
    ，如駕駛人駕駛低一級之車類違反道路交通管理處罰條例規
    定時，不論其所造成之實害結果，一律吊扣駕駛人所持有之
    各類駕駛執照，亦有違相同事件相同處理，不同事件不同處
    理之平等原則。是以，駕駛人有違反道路交通管理處罰條例
    第三十五條第一項第一款規定致受有吊扣駕駛執照處分時，
    依修正後同條例第六十八條規定暨其立法意旨，僅能吊扣行
    為人違法或違規當時所駕駛車輛之駕駛執照，不得再吊扣行
    為人所持有、與駕駛違規車輛無關之其他各級車類駕駛執照
    。
六、經查：
（一）異議人於上揭時、地有飲酒後騎乘車牌號碼QCC-771 號輕
      型機器腳踏車，經警測得其呼氣酒精濃度達每公升一點○
      ○毫克，超過標準值，因而舉發「酒後駕車肇事，未致人
      受傷，經酒測呼氣酒精濃度值每公升一點毫克」之行為，
      並予以填製桃警局交字第DB0000000 號舉發單，嗣經原處
      分機關以違規事證明確，裁處罰鍰四萬五千元，吊扣駕駛
      執照十二個月，並應參加道路交通安全講習。又異議人所
      為同時涉犯刑法第一百八十五條之三公共危險罪，經臺灣
      桃園地方法院檢察署檢察官於99年4 月30日以九十九年度
      偵字第一一二三七號為緩起訴處分，其期間為二年，異議
      人並應於緩起訴處分確定後一年內，向該署指定之公益團
      體、地方自治團體支付四萬元，並參加酒駕認知輔導教育
      課程一場次，嗣經該管檢察官依職權送請再議，經臺灣高
      等法院檢察署檢察長於99年5 月18日以九十九年度上職議
      字第六八三一號處分書駁回在案，其中緩起訴期間為99年
      5月18日起至101 年5月17日止等情，有舉發單、裁決書、
      臺灣桃園地方法院檢察署檢察官九十九年度偵字第一一二
      三七號緩起訴處分書、臺灣高等法院檢察署九十九年度上
      職議字第六八三一號處分書、臺灣桃園地方法院檢察署檢
      察官99年6月9日函附執行緩起訴處分命令通知書及臺灣高
      等法院被告前案紀錄表等附卷可憑，且為異議人所是認，
      是異議人確有汽車駕駛人飲用酒類後其吐氣所含酒精濃度
      超過每公升零點二五毫克以上，而受緩起訴處分確定，現
      仍在緩起訴期內之事實。則異議人所受之緩起訴處分既尚
      未確定，將來仍有被檢察官依職權撤銷緩起訴處分而受刑
      事追訴處罰的可能，故原處分機關於緩起訴之猶豫期間屆
      滿前，即依道路交通管理處罰條例第三十五條第一項第一
      款規定，逕予裁處異議人罰鍰四萬五千元之處分，揆諸前
      揭說明，即與行政罰法第二十六條第一項前段、第二項之
      規定有違，其處分自難謂適法，異議人以本件有同一事件
      重複處罰等語請求撤銷原處分，為有理由，應由本院將原
      處分關於罰鍰部分撤銷，由原處分機關視該行為之緩起訴
      處分確定後，再為適法之處理。
（二）又異議人於飲酒後騎乘輕型機器腳踏車而有違反道路交通
      安全規則之行為，依法應受之處分為限制其騎乘輕型機器
      腳踏車之權利，惟異議人於本件行為時，僅持有普通小型
      車駕駛執照，而未領有輕型機器腳踏車駕駛執照，有異議
      人之汽車與機車駕駛人駕照種類查詢結果在卷可稽，是異
      議人顯無輕型機器腳踏車駕駛執照可供吊扣，原處分機關
      因異議人無輕型機器腳踏車駕駛執照可供吊扣，而逕行吊
      扣其普通小型車駕駛執照，此舉顯已逾越修正後道路交通
      管理處罰條例第六十八條之規範意涵及範圍，並剝奪異議
      人駕駛普通小型車之權利，揆諸前開說明，其處分即難謂
      適法。至異議人因無輕型機器腳踏車駕駛執照可供吊扣，
      以限制其駕駛輕型機器腳踏車之權利部分，應由原處分機
      另循修法程序或在其掌管之行為人駕駛車輛等級資格紀錄
      中及駕駛執照上註記取消該行為人駕駛某等級車輛之資格
      ，以謀求補救之道。
（三）又原處分機關裁處異議人吊扣駕駛執照、施以道安講習之
      部分，雖未據異議人聲明異議，然因酒後駕車僅有一交通
      違規行為，有關之處罰效果之罰鍰、吊扣駕駛執照及施以
      道路交通安全講習等與該交通違規行為是否存在，均無從
      分離，自應就原處分全部加以審理。又原處分機關裁處施
      以道安講習之部分，揆諸前揭說明，既屬達成遏止酒後駕
      車之不法行為，維護道路交通用路權人之安全法益等行政
      目的所必要之不利處分，縱異議人因同一酒後駕車行為涉
      犯公共危險罪嫌而另受檢察官發動刑事訴追，依行政罰法
      第二十六條第一項但書之規定，仍得裁處之，不受同條項
      前段「一事不二罰」原則之拘束。
七、綜上所述，本件異議人違規事證明確，原處分機關依道路交
    通管理處罰條例及同法第二十四條第一項第二款之規定，裁
    處異議人道路交通安全講習之其他種類行政裁罰部分，於法
    並無不合，惟就裁處罰鍰四萬五千元及吊扣駕駛執照十二個
    月之部分，均有違誤，應由本院將原處分撤銷，並自為裁定
    如主文第二項所示，以資適法。
據上論斷，應依道路交通管理處罰條例第八十七條第二項、道路
交通案件處理辦法第第二十條前段，裁定如主文。
中    華    民    國    99    年    8     月    23    日
                              交通法庭法  官  李文娟
以上正本證明與原本無異。
如不服本裁定，應於裁定送達後5 日內向本院提出抗告狀。
                                      書記官  蕭秀蓉
中    華    民    國    99    年    8     月    23    日

司法院資訊處製作；財團法人民間司法改革基金會備份。
